ACORDAO-COMPLETO-2479816

ACÓRDÃO 9102/2021 ATA 23/2021 - PRIMEIRA CÂMARA

VISTOS, relatados e discutidos estes autos de tomada de contas especial em cuja etapa processual se aprecia recurso de reconsideração interposto por Gesimar Neves Borges Costa contra o Acórdão 6868/2020-TCU-Primeira Câmara, por meio do qual o Tribunal julgou irregulares as contas da responsável e a condenou ao pagamento de débito e multa, 
ACORDAM os Ministros do Tribunal de Contas da União, reunidos em Sessão da Primeira Câmara, diante das razões expostas pelo Relator, em:
9.1. com fundamento no arts. 32, inciso I, e 33, da Lei 8.443/92, c/c o art. 285 do RI/TCU, conhecer do recurso e negar-lhe provimento;
9.2. enviar cópia deste acórdão à recorrente, ao Fundo Nacional de Desenvolvimento da Educação e à Procuradoria da República no Piauí.

Recurso de reconsideração interposto pelo ex-Prefeito de Lagoa Alegre (PI) contra decisão que julgou irregulares suas contas, com débito e multa, em razão de irregularidades no PNAE/2011 e no PNATE/2011.

Primeira Câmara

Município de Lagoa Alegre - PI.

3. Recorrente: Gesimar Neves Borges Costa (XXX.936.693-XX).

13.1. Ministros presentes: Walton Alencar Rodrigues (Presidente), Benjamin Zymler, Bruno Dantas (Relator), Vital do Rêgo e Jorge Oliveira.
13.2. Ministro que não participou da votação: Jorge Oliveira 
13.3. Ministros-Substitutos presentes: Augusto Sherman Cavalcanti e Weder de Oliveira.

BRUNO DANTAS

Ministro Benjamin Zymler.

Por registrar as principais ocorrências do processo até o momento, resumindo os fundamentos das peças acostadas aos autos, adoto como relatório, com os ajustes necessários, a instrução da secretaria responsável pela análise da demanda (peça 49) , que contou com a anuência do titular unidade (peça 50) e do Ministério Público junto ao TCU (peça 51) :
"INTRODUÇÃO
1. Trata-se de recurso de reconsideração (peça 34) interposto por Gesimar Neves Borges Costa, ex-Prefeita (gestão 2009-2012) , contra o Acórdão 6868/2020-TCU-Primeira Câmara (peça 21) , da relatoria do Ministro Benjamin Zymler, vazado nos seguintes termos. Em destaque os itens abrangidos pelo efeito suspensivo do recurso:
'VISTOS, relatados e discutidos estes autos de tomada de contas especial instaurada pelo Fundo Nacional de Desenvolvimento da Educação - FNDE, em desfavor de Gesimar Neves Borges Costa, em razão de impugnação parcial das despesas relativas aos recursos repassados ao município de Lagoa Alegre/PI, em virtude do Programa Nacional de Alimentação Escolar (PNAE/2011) e do Programa Nacional de Apoio ao Transporte do Escolar (PNATE/2011) ,
ACORDAM os Ministros do Tribunal de Contas da União, reunidos em sessão da Primeira Câmara, diante das razões expostas pelo relator, em:
9.1. julgar irregulares, nos termos dos arts. 1º, inciso I, 16, inciso III, alíneas 'b' e 'c', da Lei 8.443/1992 c/c os arts. 19 e 23, inciso III, da mesma Lei, e com os arts. 1º, inciso I, 209, inciso I, 210 e 214, inciso III, do Regimento Interno, as contas de Gesimar Neves Borges Costa (XXX.936.693-XX) , condenando-a ao pagamento das quantias a seguir especificadas, atualizadas monetariamente e acrescidas dos juros de mora, calculados a partir das datas discriminadas até a efetiva quitação do débito, fixando-lhe o prazo de 15 (quinze) dias para que comprove, perante o Tribunal, o recolhimento da referida quantia aos cofres do Fundo Nacional de Desenvolvimento da Educação - FNDE, nos termos do art. 23, inciso III, alínea 'a', da citada Lei c/c o art. 214, inciso III, alínea 'a', do Regimento Interno, ante a não comprovação da boa e regular aplicação dos recursos federais repassados ao município de Lagoa Alegre/PI por força do Programa Nacional de Alimentação Escolar - PNAE, no exercício de 2011, em face de pagamentos efetuados por alimentos não recebidos pelas escolas e da não aplicação dos recursos repassados no mercado financeiro:
	Data da ocorrência
	Valor (R$) 

	17/3/2011
	0,49

	21/3/2011
	8,42

	1º/4/2011
	13,01

	4/4/2011
	0,26

	7/4/2011
	16,97

	3/5/2011
	40,81

	4/5/2011
	2,77

	5/5/2011
	0,50

	16/5/2011
	48,37

	19/5/2011
	11,69

	2/6/2011
	31,17

	3/6/2011
	4,03

	10/6/2011
	37,55

	15/6/2011
	21,71

	5/7/2011
	53,96

	6/7/2011
	5,26

	8/7/2011
	11,05

	1º/8/2011
	85,76

	2/8/2011
	6,41

	9/8/2011
	50,70

	15/8/2011
	26,82

	26/8/2011
	59,44

	2/9/2011
	12,90

	5/9/2011
	3,43

	26/9/2011
	94,40

	27/9/2011
	3,82

	29/9/2011
	8,00

	3/10/2011
	7,59

	3/10/2011
	2.596,20

	4/10/2011
	11.934,00

	1º/11/2011
	3.258,00

	3/11/2011
	11.934,00

	1º/12/2011
	3.258,00

	2/12/2011
	11.934,00

9.2. aplicar a Gesimar Neves Borges Costa (XXX.936.693-XX) multa no valor de R$ 10.000,00 (dez mil reais) , com fulcro no art. 57 da Lei 8.443/1992, fixando-lhe o prazo de 15 (quinze) dias, a partir da notificação, para que comprove, perante o Tribunal, seu recolhimento aos cofres do Tesouro Nacional, atualizada monetariamente desde a data deste acórdão até a do efetivo pagamento;
9.3. autorizar, desde logo, a cobrança judicial da dívida, nos termos do art. 28, inciso II, da multicitada Lei 8.443/1992, caso não atendida a notificação;
9.4. autorizar também desde logo, se requerido, com fundamento no art. 26 da Lei 8.443/1992 c/c o art. 217 do Regimento Interno do TCU, o parcelamento da dívida em até 36 (trinta e seis) parcelas, incidindo sobre cada parcela, corrigida monetariamente, os correspondentes acréscimos legais, fixando-lhe o prazo de quinze dias, a contar do recebimento da notificação, para comprovar perante o Tribunal o recolhimento da primeira parcela e de trinta dias, a contar da parcela anterior, para comprovar os recolhimentos das demais parcelas, devendo incidir sobre cada valor mensal, atualizado monetariamente, os juros de mora devidos, no caso do débito, na forma prevista na legislação em vigor, alertando a responsável de que a falta de comprovação do recolhimento de qualquer parcela implicará o vencimento antecipado do saldo devedor, nos termos do art. 26, parágrafo único, da Lei 8.443/1992 c/c o art. 217, §2º, do Regimento Interno deste Tribunal;
9.5. dar ciência desta deliberação ao Chefe da Procuradoria-Geral da República no Piauí, nos termos do § 3º do art. 16 da Lei 8.443/1992 c/c o § 7º do art. 209 do Regimento Interno do TCU, para adoção das medidas cabíveis;
9.6. dar ciência desta deliberação ao Fundo Nacional de Desenvolvimento da Educação - FNDE e à responsável.'
HISTÓRICO
2. A tomada de contas especial em exame foi instaurada pelo Fundo Nacional de Desenvolvimento da Educação (FNDE) em razão da impugnação parcial das despesas relativas aos recursos repassados ao município de Lagoa Alegre (PI) vinculados ao Programa Nacional de Alimentação Escolar (PNAE/2011) e ao Programa Nacional de Apoio ao Transporte do Escolar (PNATE/2011) .
3. O Fundo Nacional de Desenvolvimento da Educação (FNDE) repassou ao ente municipal R$ 151.920,00 relativos ao PNAE/2011 e R$ 69.475,48 vinculado ao PNATE/2011 (peça 3, p. 3-7) . A entrega da prestação de contas se deu em 8/3/2013 (peça 3, p. 21) , embora o prazo tivesse se expirado em 15/2/2012, conforme preceitua o art. 34 da Resolução-CD/FNDE 38/2009.
4. No relatório (peça 3, p. 269-282) , o tomador de contas concluiu que o prejuízo importaria o valor original de R$ 115.374,26, obtido pela soma dos valores apresentados nos Pareceres 719/2017 (peça 3, p. 51-56) para o PNAE/2011 e 479/2017 (peça 3, p. 71-76) para o PNATE/2011, relacionados na matriz de responsabilização (peça 3, p. 216-217) , imputando-se a responsabilidade a Gesimar Neves Borges Costa, prefeita no período de 2009-2012, na condição de gestora dos recursos.
5. No Tribunal, após o exame dos autos (peça 9) , a unidade técnica concluiu que as falhas concernentes ao PNATE/2011 não subsistiam. Contudo, verificou que não houve a comprovação da boa e regular aplicação de R$ 45.581,49 (valor histórico) , referentes ao PNAE/2011, em razão de pagamentos efetuados por alimentos não recebidos pelas escolas e da não aplicação financeira dos recursos repassados.
6. Assim, a ex-Prefeita foi citada, por meio do Ofício de Citação 10653/2019-TCU/Secex-TCE (peça 14 - AR na peça 15) , todavia manteve-se inerte, o que ensejou a proposta de considerá-la revel, julgar suas contas irregulares, além de condená-la em débito e multa, conforme registrado na peça 17 desta tomada de contas.
7. Ao analisar a matéria, a Primeira Câmara deste TCU corroborou com as conclusões da Secex-TCE, cujos fundamentos incorporou às suas razões de decidir, de maneira a proferir o acórdão ora recorrido (peça 21) , nos termos reproduzidos no topo desta instrução.
8. Descontente, a ex-Prefeita interpôs o presente recurso de reconsideração (peça 34) , pelo qual requer que suas contas sejam julgadas regulares, bem como a exclusão do débito e da multa aplicados.
EXAME DE ADMISSIBILIDADE
9. Reitera-se a análise preliminar de admissibilidade realizada pela Secretaria de Recursos (peça 35) , ratificada pelo Exmo. relator, Ministro Bruno Dantas (peça 37) , a fim de conhecer do recurso de reconsideração (peça 34) , com base nos artigos 32, inciso I, e 33, da Lei 8.443/92, c/c o art. 285 do Regimento Interno do TCU, suspendendo-se os efeitos referentes aos subitens 9.1, 9.2 e 9.3 do acórdão impugnado (peça 21) .
EXAME DE MÉRITO
10. Delimitação
10.1. Constitui objeto deste recurso de reconsideração verificar se:
a) ocorreu a prescrição;
b) a ex-Prefeita é parte legítima nesta TCE;
c) o TCU é competente para julgar esta TCE;
d) foram obedecidos os princípios do contraditório e da ampla defesa;
e) há fundamentação jurídica e fática para a responsabilização da ex-gestora.
11. Prescrição (peça 34, p. 3-10) 
11.1. Aponta a recorrente que transcorreram sete anos desde a suposta irregularidade até o primeiro ato de citação realizado pelo TCU, o que tornaria nulo todo o procedimento processual adotado, já que se deve aplicar a prescrição quinquenal ao caso, como dispõem a Lei 9.873/99 e a jurisprudência do Supremo Tribunal Federal (STF) .
Análise:
11.2. É verdade que houve um lapso temporal superior a cinco anos entre as datas dos fatos irregulares (ano de 2011) e a citação promovida pelo Tribunal (ano de 2019) . Entretanto, não ocorreu nem a prescrição da pretensão punitiva (multa) nem a de ressarcimento ao erário (débito) , como se verá na análise descrita a seguir.
11.3. No exame da prescrição, a Serur tem adotado os entendimentos detalhados na peça 48, que contém estudo e pronunciamentos anteriores da Secretaria sobre o tema. Nessas manifestações estão desenvolvidas as seguintes premissas, que serão utilizadas no presente exame:
a) ao julgar o RE 636.886, o STF conferiu nova interpretação ao art. 37, § 5º, da Constituição Federal, fixando a tese de que 'é prescritível a pretensão de ressarcimento ao erário fundada em decisão de Tribunal de Contas';
b) as pretensões punitiva e de ressarcimento devem observar o mesmo regime na atividade de controle externo, dado o objetivo comum da prescrição, de fixar prazo para o Tribunal de Contas agir, para caracterizar o ilícito, identificar seu autor, dimensionar as consequências da conduta e impor as consequências legais, independentemente de tais consequências terem natureza punitiva ou ressarcitória;
c) até que sobrevenha norma específica, entende-se que a prescrição das pretensões punitiva e de ressarcimento, no processo de controle externo, deve observar o regime Lei 9.873/1999, na linha dos recentes pronunciamentos do STF a respeito. Assim, sem prejuízo de se realizar o exame da prescrição também segundo o prazo decenal previsto no Código Civil, o critério adotado, na formulação da proposta de encaminhamento, será o da Lei 9.873/1999.
Análise da prescrição segundo os critérios do Acórdão 1441/2016-TCU-Plenário
11.4. No que se refere à pretensão punitiva, o TCU tem tradicionalmente aplicado os critérios definidos no Acórdão 1441/2016-TCU-Plenário, que, em incidente de uniformização de jurisprudência, orientou-se pela aplicação do Código Civil. Por este acórdão, em linhas gerais, a prescrição subordina-se ao prazo geral de dez anos (CC, art. 205) , contado a partir da data da ocorrência do fato e interrompido pelo ato que ordenar a citação, a audiência ou a oitiva da parte.
11.5. Entre outras razões que justificaram a adoção desse critério destaca-se a de que o citado dispositivo constitui uma cláusula geral a ser empregada sempre que a pretensão for prescritível, mas a lei não estabelecer um prazo específico, como na hipótese.
11.6. Aplicando essas balizas ao caso em exame, verifica-se que a prescrição não ocorreu, pois o seu termo inicial se deu em 16/2/2012, dia seguinte ao término do prazo final para entrega da prestação de contas, consoante art. 34, Resolução-CD/FNDE 38/2009 (peça 3, p. 273) , tendo sido o prazo interrompido pela citação do responsável, autorizada em 26/11/2019 (peça 12 - Despacho do Ministro-Relator) , antes, portanto, de decorrido o prazo decenal.
11.7. Dessa forma, como o acórdão impugnado (peça 21) data de 23/6/2020 (antes de ter transcorrido dez anos da data da interrupção - 26/11/2019) , conclui-se não se ter operado a prescrição nos parâmetros definidos no Acórdão 1441/2016-TCU-Plenário.
Análise da prescrição pelo regime da Lei 9.873/1999 (MS 32.201) 
11.8. Adotando-se as premissas fixadas na Lei 9.873/1999 ao caso em exame, e mesmo considerando-se o prazo geral, de cinco anos, observa-se que não ocorreu a prescrição. Para tanto, é preciso considerar os seguintes parâmetros:
a) Termo inicial:
11.9. A Lei 9.873/1999, art. 1º, parte final, traz previsão expressa a respeito do início do prazo em se tratando de infração de caráter permanente ou continuado. Nesta hipótese, a prescrição começa a correr não da data de cada fato, e sim 'do dia em que tiver cessado' a permanência ou a continuidade.
11.10. No processo em exame, como estão presentes os requisitos típicos de uma infração continuada (sucessivos repasses de recursos) , começa correr a prescrição em 8/10/2012, data do Relatório de Fiscalização da CGU 37035 (primeiro ato de apuração do fato) , pois houve atraso na entrega da prestação de contas (8/3/2013 - peça 3, p. 21) e o prazo expirou em 15/2/2012.
b) Prazo:
11.11. A Lei 9.873/1999 apresenta um prazo geral, de cinco anos (art. 1º) , e um prazo especial, previsto no art. 1º, § 2º, a saber: 'quando o fato objeto da ação punitiva da Administração também constituir crime, a prescrição reger-se-á pelo prazo previsto na lei penal'.
11.12. No caso desta TCE, aplica-se o prazo geral de cinco anos, já que a irregularidade não constituiu crime. Dessa forma, as causas interruptivas indicadas abaixo evidenciam que a prescrição não ocorreu.
c) Interrupções por atos inequívocos de apuração dos fatos:
11.13. De acordo com a Lei 9.873/1999, a prescrição se interrompe 'por qualquer ato inequívoco, que importe apuração do fato' (art. 2º, II) , conforme a seguir:
a) peça 3, p. 27 - recibo do parecer conclusivo do Conselho de Alimentação Escolar (CAE) , de 2/4/2014;
b) peça 3, p. 43-46 - Informação 668/2016- DAESP/COPRA/CGCAP/DIFIN/FNDE, de 12/06/2016;
c) peça 3, p. 51-56 - Parecer 719/2017, de 15/3/2017;
d) peça 3, p. 269-281 - relatório de TCE, de 5/9/2017.
d) Interrupções pela notificação do responsável:
11.14. A prescrição também é interrompida 'pela notificação ou citação do indiciado ou acusado, inclusive por meio de edital', nos termos do art. 2º, I, da Lei 9.873/1999. E, no regime dessa lei, a interrupção se dá pela citação propriamente dita, e não pelo despacho que a ordena. Com esse fundamento, houve a interrupção:
a) peça 14 - ofício de citação, de 28/11/2019 - AR de 2/1/2020 (peça 15) .
e) Interrupção pela decisão condenatória recorrível:
11.15. Por fim, a prescrição também se interrompe 'pela decisão condenatória recorrível' (art. 2º, III, da Lei 9.873/1999) . Com esse fundamento, houve a interrupção em 23/6/2020, data da sessão em que foi proferido o acórdão condenatório (peça 21) . Essa interrupção é relevante, por estabelecer prazo para julgamento do recurso.
f) Prescrição intercorrente:
11.16. Nos termos do art. 1º, § 1º, da Lei 9.873/1999, opera-se a prescrição intercorrente se o processo ficar paralisado por mais de três anos, aguardando 'julgamento ou despacho'.
11.17. Note-se que há uma correlação entre essa hipótese e as causas de interrupção da prescrição do art. 2º. Com efeito, uma vez interrompida a prescrição por alguma das hipóteses do art. 2º, o processo não pode ficar inativo, sem qualquer inovação processual relevante, por mais de três anos.
11.18. Trata-se de prazo específico, não se aplicando nem o prazo geral de cinco anos nem o prazo especial, da lei penal (§ 2º) . A finalidade da prescrição intercorrente, com seu prazo próprio, é a de assegurar a eficiência e celeridade nas apurações administrativas. Seria contrário a essa finalidade a paralisação injustificada do processo por período maior que o triênio estabelecido para a hipótese.
11.19. A extrapolação do prazo de três anos, sem inovação relevante no processo, pode configurar negligência. Por isso, além de se operar a prescrição, deve-se promover a 'apuração da responsabilidade funcional decorrente da paralisação, se for o caso'.
11.20. Em muitas situações o exame da prescrição intercorrente pode ficar prejudicado nos processos já em tramitação no TCU. Como a ação de ressarcimento era considerada imprescritível, as peças que compõem a tomada de contas especial, enumeradas no artigo. 10 da Instrução Normativa-TCU 71/2012, não abrangem informações pormenorizadas quanto ao andamento do processo na fase interna, o que pode prejudicar a análise de eventual paralisação por mais de três anos.
11.21. Assim, caso o Tribunal venha a adotar a sistemática da Lei 9.873/1999 para aferir a prescrição, convém avaliar, oportunamente, a possibilidade de ajustes na IN-TCU 71/2012, para que as tomadas de contas especiais encaminhadas ao TCU contenham informações sobre as interrupções ocorridas na fase interna do procedimento (como, por exemplo, declaração do órgão instaurador da TCE de que o processo não ficou paralisado por mais de três anos, na forma do art. 1º, § 1º, da citada lei) .
11.22. Especificamente sobre este processo, as próprias causas de interrupção supramencionadas evidenciam que o processo teve andamento regular (entre as datas de 8/10/2012 e 23/6/2020) , não se operando, portanto, a prescrição intercorrente.
Conclusão sobre a prescrição
11.23. Dessa forma, conclui-se que não ocorreu a prescrição por nenhum dos dois regimes analisados.
12. Ilegitimidade passiva (peça 34, p. 10) 
12.1. Argumenta a responsável que não é parte legítima para figurar no polo passivo desta TCE, na forma do art. 330, inciso II, do Código de Processo Civil, tendo em vista que os recursos foram recebidos pelo município, sendo este, por isso, o responsável por devolvê-los, caso assim entenda o Tribunal.
12.2. Essa defesa decorre do fato de que, conforme assevera, nenhum ato lesivo ou doloso pôde ser-lhe atribuído.
Análise:
12.3. Essa razão recursal deve ser rechaçada, pois o prefeito é o responsável pela administração dos recursos públicos federais repassados à municipalidade, cabendo a ele prestar contas e arcar com os possíveis prejuízos ao erário advindos da sua gestão.
12.4. Impõe-se esclarecer que a pessoa física do prefeito não se confunde com a pessoa jurídica do município. A criação da pessoa jurídica é mera ficção do direito, um ser inanimado que não reúne condições para a realização de atos no mundo jurídico, ou seja, não prática atos da vida civil e não tem vontade própria. Assim, o prefeito é o administrador dos recursos públicos federais repassados à municipalidade e, nessa condição, é o responsável pela prestação de contas ao órgão repassador.
12.5. Esse entendimento é decorrência do art. 70, parágrafo único, da Constituição Federal, que dispõe:
'Prestará contas qualquer pessoa física ou jurídica, pública ou privada, que utilize, arrecade, guarde, gerencie ou administre dinheiros, bens e valores públicos ou pelos quais a União responda, ou que, em nome desta, assuma obrigações de natureza pecuniária.'
12.6. Além disso, o art. 93 do Decreto-Lei 200/1967 preceitua que 'Quem quer que utilize dinheiros públicos terá que justificar seu bom e regular emprego na conformidade das leis, regulamentos e normas emanadas das autoridades administrativas competentes'. Na mesma linha, o art. 39 do Decreto 93.872/1986 disciplina que 'Responderão pelos prejuízos que acarretarem à Fazenda Nacional, o ordenador de despesas e o agente responsável pelo recebimento e verificação, guarda ou aplicação de dinheiros, valores e outros bens públicos'.
12.7. E não é diferente com os recursos repassados pelo Fundo Nacional de Desenvolvimento da Educação (FNDE) , como é o caso desta TCE. A jurisprudência do TCU aponta nesse sentido, a exemplo dos Acórdão 4211/2017-TCU-Segunda Câmara (relator Ministro-Substituto Marcos Bemquerer) e 8.933/2017-TCU-2ª Câmara (relatora Ministra Ana Arraes) .
13. Competência do TCU (peça 34, p. 10-11) 
13.1. Argui que a competência para examinar e julgar a presente tomada de contas é do Tribunal de Contas Estadual e da Justiça Estadual, pois as verbas públicas federais recebidas a título de transferência se incorporam ao patrimônio municipal.
13.2. Portanto, alega que, se houve dano ao erário, essa perda recai sobre o município, e não sobre algum órgão federal.
Análise:
13.3. Aproveita-se a análise consignada no item 12 (e subitens) acima desta instrução, porquanto constam lá os precisos fundamentos constitucionais e legais que conferem competência ao Tribunal de Contas da União para atuar em uma TCE instaurada em face da impugnação de despesas referentes a recursos públicos federais repassados a entes municipais.
13.4. A propósito, contesta-se peremptoriamente a assertiva da recorrente de que as verbas públicas federais transferidas se incorporam ao patrimônio municipal, pois não existe respaldo normativo que sustente tal alegação.
13.5. Além disso, importa ressaltar que há precedentes judiciais nesse sentido, da mesma forma que a jurisprudência deste Tribunal de Contas da União, consoante exposto a seguir:
'CRIMINAL. HC. CRIME DE RESPONSABILIDADE DE PREFEITO. TRANCAMENTO DE AÇÃO PENAL. FISCALIZAÇÃO DE RECURSOS TRANSFERIDOS PELA UNIÃO FEDERAL MEDIANTE CONVÊNIO. COMPETÊNCIA DO TCU. INCORPORAÇÃO AO PATRIMÔNIO DO MUNICÍPIO. IRRELEVÂNCIA. INÉPCIA DA DENÚNCIA. EXERCÍCIO PLENO DA DEFESA POSSÍVEL. FALHAS NÃO-VISLUMBRADAS. ANÁLISE SOBRE A INEXISTÊNCIA DE PROVA QUANTO À APROPRIAÇÃO DOS RECURSOS PÚBLICOS E AUSÊNCIA DE DOLO NAS CONDUTAS QUE NÃO PODE SER FEITA NA VIA ELEITA. FALTA DE JUSTA CAUSA NÃO-EVIDENCIADA DE PLANO. ORDEM DENEGADA.
I. É cediça a competência do Tribunal de Contas da União para fiscalizar a aplicação de quaisquer recursos transferidos pela União Federal mediante convênio, nos exatos termos do art. 71, inc. VI, da Constituição Federal.
II. Tem-se como irrelevante se as verbas repassadas, mediante convênio, ao Município já tenham sido incorporadas ao seu patrimônio, pois a Constituição Federal legitima o Tribunal de Contas da União, como órgão administrativo, a fiscalizar a sua aplicação.
[...]
VI. Ordem denegada. [HC 25548/MA, Min. GILSON DIPP, T5 - Quinta Turma, DJ 9/12/2003, p. 302]'
'CC - CONSTITUCIONAL - PENAL - VERBA SUJEITA À PRESTAÇÃO DE CONTAS PERANTE O TCU - Firmou-se jurisprudência de a competência para processar e julgar Prefeito Municipal, de imputação de desvio de verba sujeita a prestação de Contas perante o TCU ser da Justiça Federal, diante do remanescente interesse da União Federal. [CC 14.061/RS, S3 - Terceira Seção, Min. LUIZ VICENTE CERNICCHIARO, DJ de 12/5/1997, p. 18.756]'
************************************************************************
Acórdão 5684/2014-TCU-Primeira Câmara:
' (...) 
Não há dúvida em relação à atuação do TCU na fiscalização das transferências automáticas (PNAE, PDDE, PNATE etc.) , nem quanto à competência para processar Tomadas de Contas Especiais relacionadas a recursos desses programas.'
13.6. Rejeita-se, assim, o argumento, em vista da competência do TCU para julgar a tomada de contas em tela.
14. Princípio do contraditório e da ampla defesa (peça 34, p. 11, p. 17) 
14.1. Alega também a recorrente que o acórdão em debate precisa ser anulado, em face da ocorrência de ofensa aos princípios do contraditório e da ampla defesa 'em virtude de elementos novos'.
14.2. Argui, com base em decisão judicial, que esses princípios são desrespeitados na hipótese em que a apreciação do mérito depender da produção de provas e isso não for possibilitado às partes.
Análise:
14.5. Não assiste razão à ex-Prefeita, pois o processo foi instaurado de acordo com as normas aplicáveis e foi lhe dada a oportunidade de defesa, já que adequadamente notificada por este Tribunal, não apresentou alegações de defesa, tornando-se revel.
14.6. Viu-se também que, conforme já relatado nesta instrução, na fase interna desta TCE o FNDE promoveu as necessárias notificações, como indica o relatório do tomador de contas especial (peça 3, p. 269-282) .
14.7. Com relação à possibilidade de produção de provas, cabe ao gestor a produção de provas para comprovar o adequado uso dos recursos públicos. Cumpre ressaltar que a jurisprudência pacífica nesta Corte de Contas atribui ao responsável o dever de prestar contas da integralidade das verbas federais repassadas.
14.8. Nesse sentido são os Acórdão 6553/2016-TCU-Primeira Câmara, relator Ministro Walton Alencar Rodrigues; 3.587/2017-TCU-2ª Câmara, relator Ministro Aroldo Cedraz; e 2.610/2016-TCU-Plenário, relator Ministro Bruno Dantas.
14.9. Assim sendo, não cabe a este Tribunal realizar diligências para obtenção de provas, conforme consignado nos Acórdão 1457/2017-TCU-Primeira Câmara, relator Ministro Benjamin Zymler; 8917/2012-TCU-2ª Câmara, relator Ministro Raimundo Carreiro; e 1795/2012-TCU-Plenário, relatora Ministra Ana Arraes.
14.10. Por oportuno, registra-se que o indeferimento do pedido de produção de provas não fere os princípios do contraditório e da ampla defesa, uma vez que foram dadas oportunidades para que a responsável apresentasse os documentos necessários para comprovar a correta aplicação dos recursos a ela confiados (Acórdão 1457/2017-TCU-Primeira Câmara, relator Ministro Benjamin Zymler; 1.118/2017-TCU-2ª Câmara, relator Ministro Augusto Nardes) .
15. Responsabilização (individualização da conduta, inexistência de dolo, de má-fé e de dano ao erário - peça 34, p. 11-22) 
15.1. Sopesa ainda que houve diversas falhas no modo em que se deu a atribuição de sua responsabilidade.
15.2. Afirma que não há nos autos comprovação de que tenha havido prejuízo ao erário.
15.3. A ex-Prefeita diz também que inexiste no processo alguma indicação de conduta dolosa individual a qual lhe possa ser imputada, já que não teria havido dolo nem má-fé.
15.4. Alega que não houve comprovação de fraude, locupletamento de verbas públicas, além de não ter ocorrido desvio de finalidade (mas, sim, de objeto) , o que afrontaria também os princípios da razoabilidade e da proporcionalidade, em face da ausência da persecução da verdade dos fatos.
Análise:
15.5. Igualmente, não se acolhem as argumentações aduzidas pela recorrente.
15.6. O prejuízo ao erário é decorrente da ausência de comprovação da regular aplicação dos recursos repassados.
15.7. Quanto à alegação de ausência de dolo ou má-fé, esclarece-se que o Tribunal de Contas da União segue a regra geral da responsabilidade civil, ou seja, examina a conduta dos agentes públicos sob o prisma da responsabilidade subjetiva, que tem como um de seus pressupostos a existência de culpa (lato sensu) . Esta é constituída pelo dolo (ação voluntária) e pela culpa 'stricto sensu' (violação a um dever jurídico por imprudência, imperícia ou negligência) . Assim, no presente caso, ainda que a ausência de comprovação da regular aplicação dos recursos repassados não tenha ocorrido dolosamente, o não cumprimento do referido dever consubstanciou conduta culposa (culpa estrito senso) . Ademais, o recorrente não trouxe explicações suficientes para suprimir a referida irregularidade. Portanto, incide aqui o disposto no art. 209, § 3º, do RI/TCU.
15.8. Na fiscalização dos gastos públicos, privilegia-se, como princípio básico, a inversão do ônus da prova. Como já dito, cabe ao gestor demonstrar a boa aplicação dos dinheiros e valores públicos sob sua responsabilidade, em atendimento aos dispositivos supramencionados nesta instrução.
15.9. Não há evidências nos autos de que os recursos do PNAE foram aplicados em alguma outra área da municipalidade, o que anula o argumento de que tenha havido desvio de objeto, em vez de desvio de finalidade.
15.10. Tem-se que a responsabilidade de comprovar a regular aplicação dos recursos é do gestor municipal, portanto constata-se a correta identificação da sua conduta individual, já que tal comprovação não se efetivou.
15.11. Por fim, impende reforçar que a chamada 'verdade dos fatos' foi prestigiada nesta TCE, já que foi no âmbito desta Corte de Contas que se deu a constatação de que os recursos transferidos pelo Programa Nacional de Apoio ao Transporte do Escolar (PNATE) não deveriam integrar o débito atribuído à responsável (peça 9, p. 5, itens 20 a 22) , não havendo que se falar em afronta dos princípios da razoabilidade e proporcionalidade.
CONCLUSÃO
16. Das análises anteriores, conclui-se que:
a) consoante registrado no tópico 11 desta instrução, não ocorreu a prescrição tanto pelo critério do Acórdão 1441/2016-TCU-Plenário quanto pelo da Lei 9.873/1999 (MS 32.201) ;
b) a recorrente é parte legítima para figurar como responsável nesta TCE, já que cabe ao gestor municipal a administração dos recursos públicos federais repassados pelo FNDE;
c) o TCU possui competência constitucional e legal para julgar as tomadas de contas especial em que recursos públicos federais estejam envolvidos;
d) verificou-se que os princípios do contraditório e da ampla defesa foram devidamente obedecidos, já que foram franqueadas oportunidades de defesa em todas as fases do processo;
e) observaram-se todos os requisitos necessários para a adequada responsabilização da ex-Prefeita.
17. Em face do que se expôs, propõe-se negar provimento a este recurso de reconsideração.
PROPOSTA DE ENCAMINHAMENTO
18. Diante do exposto, submete-se à consideração superior este exame do recurso de reconsideração interposto por Gesimar Neves Borges Costa contra o Acórdão 6868/2020-TCU-Primeira Câmara, para propor, com base nos arts. 32, inciso I, e 33, da Lei 8.443/92, c/c o art. 285 do RI/TCU:
a) conhecer do recurso, para, no mérito, negar-lhe provimento;
b) dar ciência ao responsável, aos interessados e à Procuradoria da República no Piauí."
É o relatório.

Vitor Tabatinga do Rego Lopes (OAB 6.989/PI), representando Gesimar Neves Borges Costa.

Procurador Marinus Eduardo De Vries Marsico.

TOMADA DE CONTAS ESPECIAL. MINISTÉRIO DA EDUCAÇÃO. FUNDAÇÃO NACIONAL DE DESENVOLVIMENTO DA EDUCAÇÃO (FNDE). PROGRAMA NACIONAL DE ALIMENTAÇÃO ESCOLAR (PNAE/2011). PROGRAMA NACIONAL DE APOIO AO TRANSPORTE DO ESCOLAR (PNATE/2011). IMPUGNAÇÃO PARCIAL DE DESPESAS. CONTAS IRREGULARES. DÉBITO. MULTA. RECURSO DE RECONSIDERAÇÃO. CONHECIMENTO. NÃO OCORRÊNCIA DE PRESCRIÇÃO PELO CRITÉRIO DO ACÓRDÃO 1.441/2016-TCU-PLENÁRIO E PELO REGIME DA LEI 9.873/1999. LEGITIMIDADE PARA FIGURAR NO POLO PASSIVO. COMPETÊNCIA DO TCU. ATENDIMENTO AOS PRINCÍPIOS DO CONTRADITÓRIO E DA AMPLA DEFESA. CORRETA RESPONSABILIZAÇÃO DA EX-PREFEITA. ARGUMENTOS INSUFICIENTES PARA REFORMA DO JULGADO. NÃO PROVIMENTO.

TOMADA DE CONTAS ESPECIAL (TCE)

Secretaria de Recursos (Serur); Secretaria de Controle Externo de Tomada de Contas Especial (SecexTCE).

Em julgamento, recurso de reconsideração interposto por Gesimar Neves Borges Costa, ex-Prefeita de Lagoa Alegre/PI (gestão 2009-2012) , contra o Acórdão 6868/2020-TCU-Primeira Câmara (relator Ministro Benjamin Zymler) , por meio do qual este Tribunal julgou irregulares suas contas referentes à gestão de recursos repassados pelo Fundo Nacional de Educação no âmbito do Programa Nacional de Alimentação Escolar (PNAE/2011) , imputou-lhe débito e aplicou-lhe multa.
Nesta oportunidade, a recorrente alega, em síntese: i) ocorrência da prescrição; ii)  ilegitimidade passiva; iii) incompetência do TCU; iv) prejuízo aos princípios do contraditório e da ampla defesa; e v) ausência de fundamentação jurídica e fática para sua responsabilização.
Após examinar as razões recursais, a Secretaria de Recursos concluiu que não foram trazidos elementos suficientes para alterar a deliberação recorrida, razão pela qual, com a concordância do Ministério Público junto ao TCU, propõe o conhecimento e o não provimento do apelo recursal.
Preliminarmente, ratifico o despacho exarado no sentido de que o presente recurso deve ser conhecido, porquanto preenche os requisitos de admissibilidade previstos nos arts. 32, inciso I, e 33, da Lei 8.443/1992.
Quanto ao mérito, concordo com a análise empreendida pela secretaria especializada, transcrita no relatório precedente, a qual enfrentou e afastou com propriedade cada um dos argumentos apresentados pela recorrente, razão pela qual incorporo seus fundamentos às minhas razões de decidir.
Destaco, dentre os elementos principais que motivam o não provimento do apelo, a inocorrência da prescrição sob quaisquer dos critérios que se analise os fatos e o trâmite processual, conforme detalhado no relatório precedente. Seja segundo os critérios delineados no Acórdão 1441/2016-TCU-Plenário - em relação à prescrição da pretensão punitiva - ou pelo regime da Lei 9.873/1999 - para fins ressarcitórios e punitivos - o débito e a multa constantes do acórdão recorrido permanecem plenamente exigíveis da responsável.
Com relação ao argumento de que não haveria nos autos comprovação de dano ao erário, cumpre registrar que é pacífico no âmbito deste Tribunal o entendimento de que, em processos de prestação ou tomada de contas, ainda que especial, o ônus da prova do regular emprego das verbas públicas é imputado à pessoa física responsável pela utilização dos valores repassados pela União, à luz do disposto no art. 70, parágrafo único, da Constituição Federal, e do art. 93 do Decreto-Lei 200/1967. Assim, a não comprovação dessa obrigação pela gestora é suficiente para que se conclua pela ocorrência de prejuízo ao erário. 
Tampouco vislumbro inadequação na responsabilidade pessoal da ex-Prefeita, pois esta decorre do próprio texto constitucional (art. 70, parágrafo único) e não se confunde com a responsabilidade do município - v.g. Acórdão 4211/2017-TCU-Segunda Câmara (relator Ministro-Substituto Marcos Bemquerer) e 8.933/2017-TCU-Segunda Câmara (relatora Ministra Ana Arraes) . 
Nessa linha, é elucidativo o enunciado extraído do Acórdão 1418/2009-TCU-Plenário (relator Ministro Raimundo Carreiro) :
'É de responsabilidade pessoal do gestor do município, e não da pessoa jurídica convenente, a restituição de valores recebidos mediante convênio, quando o objeto não é atingido a contento ou quando não há prestação de contas.'
Os demais argumentos, conforme já frisei, foram analisados e refutados pela unidade instrutora, a cujos fundamentos remeto, por dever de síntese e objetividade processuais. 
Sendo assim, ante a ausência de elementos capazes de alterar o juízo anteriormente formulado, não é possível reformar o julgado, como pretende a recorrente. Feitas essas considerações, entendo que o presente recurso deve ser conhecido e rejeitado, mantendo-se inalterada a deliberação ora combatida.
Ante o exposto, voto por que o Tribunal adote o Acórdão que ora submeto à deliberação deste Colegiado.
TCU, Sala das Sessões, em 6 de julho de 2021.
Ministro BRUNO DANTAS 
Relator